最高法院刑事判決　　　　　　　　　　　　　　　八十八年度台上字第三六○三號
　　上　訴　人　甲○○
右上訴人因業務侵占案件，不服台灣高等法院中華民國八十六年四月八日第二審更審
判決（八十五年度上更(二)字第二八九號，起訴案號：台灣板橋地方法院檢察署八十一
年度偵字第一九九六四號），提起上訴，本院判決如左：
    主  文
原判決撤銷，發回台灣高等法院。
    理  由
本件原判決認定上訴人甲○○原係台灣全錄股份有限公司管理科收款員，負責收款之
業務，為從事業務之人，竟意圖為自己不法之所有，並基於概括犯意，自民國七十九
年八月起至同年十二月止，連續將向台北縣、市客戶收取之貨款計新台幣（下同）二
百九十一萬九千零六元侵占入己。迨至八十年二月間離職時，為掩飾其侵占犯行，乃
將盛松實業股份有限公司名義簽發ＦＡ0000000號八十年三月三十一日期面額
八十三萬六千六百七十九元（付款人第一商業銀行大同分行）及力保企業社黃慶源名
義簽發ＸＢ0000000號同日期面額七十三萬一千三百九十四元（付款人台灣合
作金庫北三重支庫）空頭支票二張交付全錄公司，欲沖銷所侵占之款項，始經全錄公
司人員查覺，上開二紙支票屆期經提示，亦不獲兌現等情。因而將第一審判決撤銷，
改判仍論處上訴人連續意圖為自己不法之所有，而侵占對於業務上所持有之物罪刑，
固非無見。
惟查：(一)、科刑判決書記載之犯罪事實，為論罪科刑適用法律之基礎，故凡於適用法
令有關之事項，必須詳加認定明確記載，然後於理由內明其犯罪事實所憑之證據及
認定之理由。使事實與理由互相一致，方為合法。原判決事實僅籠統記載上訴人自七
十九年八月起至同年十二月止，連續將向台北縣、市客戶收取之貨款計二百九十一萬
九千零六元侵占入己。但對於其自七十九年八月之何日起至同年十二月之何日止，向
那些客戶各收取若干貨款及如何予以侵占，並未詳加認定明確記載，已不足為論罪科
刑適用法律之基礎，自屬可議。(二)、原判決認定上訴人有前揭侵占之事實，係以告訴
人全錄公司代理人陳慧明之指訴，提出應收帳款明細表十六紙，及上訴人始終無法舉
證該等帳款業已收訖並交付告訴人，或係告訴人重複列帳之事實為論據。然認定犯罪
事實，須依證據，不得僅以被告之反證不能成立，執為認定事實之論據，原審對於上
訴人應收客戶之帳款是否收訖，有無交付告訴人公司，本應逐一調查清楚，以為認定
上訴人有無侵占及侵占若干金額之依據，竟疏未切實調查，而以上訴人未舉證，為論
罪之依據，難謂與採證法則無違。(三)、原判決認定上訴人連續侵占收取之貨款計二百
九十一萬九千零六元，無非依據會計師林宏儒之鑑定約略推估而已，既係約略推估，
自難認上訴人確有侵占同數額之貨款，且依原判決引述該會計師函補述「其餘二、七
五三、七五五元則欠直接證據」等情，既屬欠直接證據，何以認定上訴人有收到該項
貨款﹖何以認定上訴人未交付告訴人公司﹖原審未深入調查說明，即僅依據該會計師
到庭證稱：「依分析證據顯示，其餘之二百七十五萬三千七百五十五元被告有收到，
但去向不明，未入被告帳內。」之言，即推定上訴人侵占貨款之金額總計為二、九一
九、○○六元，仍嫌速斷，而有證據上理由矛盾之違誤。(四)、上訴人既否認有交付前
開兩張空頭支票沖銷帳款之事，而告訴人公司之職員林煌明到庭承認其於八十年一月
中旬接任上訴人之工作，有交接清冊等語，另告訴人公司之客戶中鼎公司人員王希聖
亦到庭證稱：「除了第一○三頁之0000000000、0000000000兩
筆平均五八八○元，是於八十年一月十八日被全錄公司林煌明領走，而其餘總額，以
簽發一張一○八、○六六元支票，於七十九年十二月十四日被全錄公司以杜森茂印章
領取，但何人實際領取則不知情」「（林煌明領幾筆）領取一筆五八八○元，另一筆
蓋杜森茂印章，包括在前述一○八、○六六元之內」等語（見原審八十二年度上訴字
第七一、一五一頁），是上訴人與林煌明之交接清冊有無記載前揭空頭支票二張之交
接﹖何人持杜森茂之印章向中鼎公司領取支票﹖該支票之下落如何﹖中鼎公司所交付
之貨款，有無算入上訴人侵占貨款之數額內﹖原判決均未交代說明，遽行判決，亦有
理由不備之違誤。上訴意旨指摘原判決不當，非無理由，應認仍有發回更審之原因。
又原判決不另為無罪諭知之部分，基於審判不可分之原則，亦一併發回。另本件雖屬
刑事訴訟法第三百七十六條第三款所列之案件，惟於修正刑事訴訟法施行前，原得上
訴於第三審法院，且已繫屬於法院，依刑事訴訟法施行法第五條第一項規定，仍應依
施行前之法定程序終結之，附此明。
據上論結，應依刑事訴訟法第三百九十七條、第四百零一條，判決如主文。
中      華      民      國    八十八    年      七      月      八      日
                              最高法院刑事第十庭
                                  審判長法官  莊  登  照
                                        法官  洪  明  輝
                                        法官  蔡  清  遊
                                        法官  黃  一  鑫
                                        法官  林  秀  夫
      右正本證明與原本無異
                                              書  記  官
中      華      民      國    八十八    年      七      月     十五     日
